臺灣高等法院刑事判決　　　　　　　　 100年度上易字第28號
上　訴　人　臺灣桃園地方法院檢察署檢察官
被　　　告　吳家安
上列上訴人因被告詐欺案件，不服臺灣桃園地方法院99年度易字
第996 號，中華民國99年11月30日第一審判決（聲請簡易判決處
刑案號：臺灣桃園地方法院檢察署98年度偵字第26254 號），提
起上訴，本院判決如下：
    主  文
原判決撤銷。
吳家安幫助意圖為自己不法之所有，以詐術使人將本人之物交付
，處拘役伍拾日，如易科罰金，以新台幣壹仟元折算壹日。
    事  實
一、吳家安明知金融機構之存款帳戶開戶與金融卡領取均無特別
    之身分限制，任何人只要有少許金錢，即可自行申請開立存
    款帳戶及金融卡，並無窒礙之處，且近年來社會多有以虛設
    、借用或買賣人頭帳戶之方式，供詐騙集團作為詐欺他人交
    付財物等不法用途，而可預見將自己所有之金融卡（提款卡
    ）及密碼等帳戶資料交予不明底細之人，極可能供作詐騙他
    人錢財之用，竟仍基於縱若他人利用其所提供之帳戶詐騙取
    財亦不違反其本意之不確定幫助故意，於98年11月11日晚上
    8 時許，在桃園縣中壢市中壢後火車站附近，將其所有之渣
    打國際商業銀行股份有限公司中壢分行（下稱渣打銀行）帳
    號000-00000000000001號帳戶存摺影本及金融卡、密碼交予
    一真實姓名年籍不詳之成年男子。該成年男子取得前開帳戶
    資料後，即與犯罪集團成員中之其他成員，共同基於意圖為
    自己不法所有之犯意聯絡，於同日下午8 時許，由集團中某
    女子以電話向吳亞璇佯稱，因吳亞璇在PC HOME 網路購物所
    簽收之單據非月結單，須於同日晚間12時之前匯款予賣家，
    否則要付出更多款項云云，使吳亞璇誤信為真正，乃依其指
    示接續四次匯款至其指定帳戶，其中並於當日晚上10時39分
    及10時41分，各以現金新臺幣（以下同）37,000元、39,000
    元存入吳家安之上開帳戶，遭提領一空。嗣因吳亞璇依指示
    完成匯款後，遲未接獲對方來電確認，撥打對方電話亦無人
    接聽，始知受騙。
二、案經吳亞璇訴由桃園縣政府警察局中壢分局報請臺灣桃園地
    方法院檢察署檢察官聲請簡易判決處刑。
    理  由
一、證據能力部分：按被告以外之人於審判外之言詞或書面陳述
    ，除法律有規定者外，不得作為證據，刑事訴訟法第159 條
    第1 項固有明文。惟被告以外之人於審判外之陳述，雖不符
    同法第159條之1至第159條之4之規定，但經當事人於審判程
    序同意作為證據，法院審酌該言詞陳述或書面陳述作成時之
    情況，認為適當者，亦得為證據；當事人、代理人或辯護人
    於法院調查證據時，知有第159條第1項不得為證據之情形，
    而未於言詞辯論終結前聲明異議者，視為有前項之同意，刑
    事訴訟法第159條之3第2款、第159條之5 亦有明定。本案證
    人即被害人吳亞璇於警詢之陳述，迄本案言詞辯論終結前均
    亦未經當事人就其證據能力聲明異議，本院審酌上開證據資
    料製作時之情況，亦無違法不當及證明力明顯過低之瑕疵，
    認以之作為證據應屬適當，應認有證據能力。
二、訊據被告吳家安固供承於前開時、地，提供上開帳戶資料予
    某年籍姓名不詳之成年男子，惟矢口否認有何幫助詐欺犯行
    ，辯稱係依報紙分類廣告撥打電話，應徵俗稱「馬夫」之接
    送司機工作，而交付金融卡供薪資轉帳使用，嗣因撥打電話
    時，發現對方態度冷淡，遂與渣打銀行聯絡，始知該帳戶業
    經吳亞璇報案而成為警示帳戶云云。
三、經查，被告於前述時、地交付前述帳戶之金融卡、密碼及存
    摺影本予某不詳年籍姓名之成年男子之事實，業據被告供明
    在卷；未久即有詐欺集團成員以網路購物簽收單有誤為由，
    向被害人詐得款項，其中並有98年11月11日晚上10時39分及
    10 時41分，各37,000元及39,000 元係存入吳家安前開帳戶
    ，遭提領一空，亦據證人即被害人吳亞璇指訴明確（詳臺灣
    桃園地方法院檢察署98年度偵字第26254號偵查卷第7至9 頁
    ），並有其將款項存入被告帳戶之渣打銀行自動櫃員機交易
    明細表（見同前偵查卷第13頁）、被告帳戶查詢資料及對帳
    單（見同前卷第14、17頁）、渣打銀行98年12月2 日函及附
    件之開戶資料（見同前偵查卷第37至41頁）附卷可稽，互核
    相符，堪予認定。
四、被告雖否認有何犯罪認識，辯稱僅係應徵工作云云。然其既
    稱應徵工作，卻未曾前往受聘處所，而在路旁見面並交付帳
    戶資料（見同前偵查卷第4 頁、第34頁）；又指對方係為匯
    交薪資而向其取得帳戶資料（見同前卷第34、35頁），卻交
    付並非匯款所須及金融卡及其密碼，自陷於難以隨時提領帳
    戶內存款之窘境；且所謂徵信，乃重在個人信用資料之調查
    ，並非單一帳戶之存摺及金融卡、密碼得以代表、確認，即
    使貸款與否，亦無從據此得知，遑論被告既僅應徵司機工作
    ，單純受領報酬，又有何查明個人帳戶使用及貸款情形之必
    要？被告辯稱係應對方要求而提供資料以供確認信用狀況云
    云（見原審卷第35頁），顯與常情有違，均以採信。佐以被
    告於交付帳戶資料之前，先將帳戶內之多數款項領出，僅餘
    500 餘元，業經其供承在卷（見同前卷第35頁），並有前述
    帳戶對帳單之紀錄可憑，益證被告就交付金融卡及密碼後，
    持有者可能自行提領帳戶內款項且不返還相關資料之情形，
    亦有所預見，始有此一提領存款，防止損失之舉。再以一般
    金融機構或郵局開設存款帳戶暨請領存摺及提款卡，係針對
    個人身分之社會信用而予以資金流通之經濟活動，具有強烈
    之屬人性格，而金融帳戶為個人理財之工具，申請開設並無
    任何特殊之限制，一般民眾皆得以存入最低開戶金額之方式
    在不同金融機構申請數個存款帳戶使用，乃眾所週知之事實
    ，是依一般人之社會經驗，若遇他人不自行向金融機構申請
    存款帳戶，反向他人蒐集金融帳戶使用，乃屬違常之事，衡
    情，提供帳戶者對於該等帳戶是否係供合法使用，亦當有疑
    。況以今日社會，利用人頭帳戶供作詐欺取財犯罪工具，迭
    有所聞，亦經傳播媒體廣為報導，被告具有技術學院畢業之
    學歷，並服役完畢且具有實際工作經驗，業據其供承在卷（
    見本院100年1月19日審判筆錄第5 頁），更無諉為不知之理
    。是以被告辯稱為應徵工作，而交付帳戶資料，卻對於所應
    徵工作之公司名稱、地址一無所知，亦無法說明接洽者之真
    實姓名、年籍等資料，即率爾將攸關個人財產、信用之具有
    專有性之銀行帳戶金融卡及密碼等資料交付予對方，實與社
    會常情有違；且其尚未任職，亦無工作報酬可言，又何須先
    行交付帳戶金融卡及密碼予對方使用？況其交付地點亦非上
    班處所，而係桃園縣中壢市火車站附近，更有悖於常情。至
    於被告雖與其所指交付帳戶資料之對象間，留有行動電話之
    通聯紀錄，然該記錄僅可證明曾有通話聯絡，亦無法辨明內
    容，而為其聯絡應徵工作之證明。因認被告具有其所交付金
    融卡及密碼等帳戶資料之對象，可能將之作為詐騙他人匯入
    款項使用，藉以使受害對象將款項存入後再行領出之預見甚
    明。是被告有此預見而仍交付金融卡及密碼等資料，終致發
    生構成要件該當之結果，其心態上顯係對於結果之發生予以
    容認；換言之，本件犯罪結果之發生，並不違背被告之本意
    ，故其主觀上具有交付金融卡及密碼等帳戶資料，幫助作為
    詐欺取財犯罪工具之不確定故意亦堪認定。而被告提供帳戶
    金融卡及密碼等資料，對於詐欺集團犯罪行為之實現，確有
    助之，使其易於實施，客觀上其幫助行為與詐欺集團之詐欺
    取財犯行間，亦具有相當因果關係。
    綜上，本案事證明確，被告犯行堪予認定。
五、核被告所為，係犯刑法第30條第1項、第339條第1 項之幫助
    詐欺取財罪。又幫助犯為從犯，係從屬於正犯而成立，刑法
    上既無「共同幫助」之情，當亦無「幫助共同」可言，是被
    告所幫助之詐欺集團成員相互間，就上開詐欺取財犯行，縱
    有犯意聯絡及行為分擔，均為共同正犯，亦無須論以被告有
    幫助共同詐欺取財之必要，附此敘明。被告以幫助之意思，
    參與構成要件以外之行為，為幫助犯，爰依刑法第30第2 項
    規定，依正犯之刑減輕之。
六、原審審理結果，為被告無罪之諭知，於法即有未當。況認定
    犯罪事實所憑之證據，不以直接證據為限，間接證據亦包含
    在內，而所謂之間接證據，並非憑空推想，而係以其所成立
    之證據，在直接關係上，足以證明他項事實，而由此他項事
    實，本於推理之作用足以證明待證事實者，即屬合法（最高
    法院最高法院30年上字第128 號判例、29年上字第3362號、
    例32年台上字第67號判例參照）；且刑法上所謂幫助他人犯
    罪，係指就他人之犯罪加以助力，使其易於實施之積極的或
    消極的行為而言。如在正犯實施前，曾有幫助行為，其後復
    參與犯罪構成要件之行為者，即已加入犯罪之實施，而成立
    共同正犯，是本案被告即使並未參加犯罪構成件行為或出面
    領取款項，亦無礙於其前提供金融卡及密碼資料之幫助行為
    認定。原審疏未審酌前開間接證據之推理結果及幫助犯之成
    立要件，逕以公訴人未提出足夠之直接證據，證明被告具有
    幫助詐欺取財之不確定故意，且不能證明被告有親自提領款
    項之行為，認檢察官之舉證不足；復誤引刑事訴訟法第239
    條關於告訴不可分之規定（見原審判決第5 頁），並以避免
    裁判結果歧異為由，援引檢察官於本案原審繫屬（99年2 月
    26日）後之不起訴處分理由（臺灣桃園地方法院檢察署99年
    度偵字第2993號），以被告年齡（24歲）及無不良素行，認
    定其欠缺足夠社會經驗，故不能證明被告參與犯行，而為不
    具幫助詐欺犯嫌之認定，諭知被告無罪，亦有未洽。檢察官
    上訴指摘及此，為有理由，應由本院將原判決撤銷改判。爰
    審酌被告任意提供帳戶金融卡及密碼予不詳姓名年籍之成年
    男子，使詐欺集團得以遂行其詐騙財物之犯行，造成犯罪偵
    查困難，致使此類犯罪手法層出不窮，嚴重危害交易秩序與
    社會治安，兼衡其智識程度與犯罪之動機、手段、所生危害
    與犯罪後態度等一切情狀，量處如主文所示之刑，並諭知易
    科罰金之折算標準。
據上論斷，應依刑事訴訟法第369條第1項前段、第364條、第299
條第1項前段，刑法第2條第1項前段、第30條、第339條第1項，
第41條第1項前段，刑法施行法第1條之1，判決如主文。
本案經檢察官王金聰到庭執行職務
中    華    民    國  100    年     2     月    16    日
                  刑事第二十三庭審判長法  官  童有德
                                      法  官  徐蘭萍
                                      法  官  劉方慈
以上正本證明與原本無異。
不得上訴。
                                      書記官  李家敏
中    華    民    國  100    年     2     月    16    日
附錄：本案論罪科刑法條全文
中華民國刑法第339條第1項（普通詐欺罪）
意圖為自己或第三人不法之所有，以詐術使人將本人或第三人之
物交付者，處5年以下有期徒刑、拘役或科或併科1千元以下罰金
。